【裁判字號】    98,訴,875
【裁判日期】    980623
【裁判案由】    給付貨款
【裁判全文】
臺灣高雄地方法院民事判決               98年度訴字第875號
原      告  聯陞水泥製品有限公司
法定代理人  乙○○
被      告  總鋼企業有限公司
法定代理人  甲○○
當事人間給付貨款事件，本院於民國98年6月9日言詞辯論終結，
判決如下：
  主  文
被告應給付原告新台幣壹佰玖拾萬陸仟貳佰伍拾肆元，及自民國
九十八年一月二十五日起至清償日止，按年息百分之五計算之利
息。
原告其餘之訴駁回。
訴訟費用由被告負擔十分之九，餘由原告負擔。
本判決於原告以新臺幣陸拾萬元供擔保後，得假執行。
  事實及理由
一、按訴狀送達後，原告不得將原訴變更或追加他訴，但請求之
    基礎事實同一者、不甚礙被告之防禦及訴訟之終結者，不在
    此限，民事訴訟法第255 條第1 項2 款、第7 款定有明文。
    而所謂請求之基礎事實同一，係指變更或追加之訴與原訴之
    主要爭點有其共同性，各請求利益之主張在社會生活上可認
    為同一或關連，而就原請求之訴訟及證據資料，於審理繼續
    進行在相當程度範圍內具有同一性或一體性，得期待於後請
    求之審理予以利用，俾先後兩請求在同一程序得加以解決，
    避免重複審理，進而為統一解決紛爭者，即屬之（最高法院
    民國90年度台抗字第2 號裁定參照）。本件原告原起訴請求
    被告給付新台幣（下同）2,241,414 元及法定利息，係主張
    被告向其購買水溝蓋、預鑄緣石等貨物，被告並交付支票予
    原告收執等情，則原告起訴請求之訴訟標的為買賣之法律關
    係，嗣原告於本院審理時中，追加被告簽發而交付支票之事
    實為主張，則就該給付買賣價金之訴與票據請求之訴原因事
    實間，具有社會事實上之共通性及關聯性，係基礎事實同一
    ，並不妨害被告之攻擊防禦方法程序上之保障，則上訴人就
    票據關係之訴訟標的，為追加之訴，揆諸前開所述，亦應准
    許。
二、原告主張：兩造於97年2 月14日簽訂工程合約書（下稱系爭
    合約書），被告向原告購買水溝蓋、預鑄緣石等貨物，原告
    依約交付貨物，貨款共計2,241,414 元，被告並簽發面額各
    為1,200,000 元、706,254 元，發票日均為97年10月4 日之
    支票2 紙（票號分別為：AB0000000 、AB0000000 ，下稱系
    爭支票）交付原告，以支付部分貨款，詎系爭支票屆期提示
    均因存款不足及拒絕往來而退票，屢經原告催討，被告均置
    之不理，爰依兩造買賣契約及票據之法律關係，請求被告給
    付貨款。並聲明：被告應給付原告2,241,414 元，及自支付
    命令狀繕本送達翌日起至清償日止，按年息5%計算之利息。
三、被告則以：伊並未與原告簽訂系爭合約書，亦未向原告購買
    貨物，原告向伊請求給付貨款，並無理由等語，資為抗辯。
    並聲明：請求駁回原告之訴。
四、原告主張被告積欠貨款及票款未付，應負清償之責等情，是
    本件應審究者為：(一)被告是否積欠系爭票款？原告請求被告
    給付系爭票款及其遲延利息，有無理由？(二)被告是否積欠系
    爭貨款？原告請求被告給付系爭貨款及其遲延利息，有無理
    由？茲分論如下：
  (一)被告是否積欠系爭票款？原告請求被告給付系爭票款及其遲
    延利息，有無理由？
  1.按支票發票人應照支票文義擔保支票之支付；執票人向支票
    債務人行使追索權時，得請求自為付款提示日起之利息，如
    無約定利率者，依年利6 釐計算，票據法第126 條、第133
    條分別定有明文。另按「票據債務人不得以自己與發票人或
    執票人之前手間所存抗辯之事由對抗執票人。但執票人取得
    票據出於惡意者，不在此限。」，「以惡意或有重大過失取
    得票據者，不得享有票據上之權利。」，票據法第13條、第
    14條第1 項分別定有明文。而票據法第14條第1 項所謂以惡
    意取得票據者，不得享有票據上之權利，係指從無權處分人
    之手，受讓票據，於受讓當時有惡意之情形而言，如從有正
    當處分權人之手，受讓票據，係出於惡意時，亦僅生票據法
    第13條但書所規定，票據債務人得以自己與發票人或執票人
    之前手間所存人的抗辯之事由對抗執票人而已，尚不生執票
    人不得享有票據上權利之問題（最高法院67年台上字第1862
    號民事判例意旨參照）。又惡意抗辯既為票據債務人免責事
    由，則依舉證責任分配，上訴人即應就被上訴人惡意取得系
    爭支票舉證。再按支票乃文義證券及無因證券，故支票上之
    權利義務，悉依票上所載文義定之，與其基礎之原因關係各
    自獨立。支票上權利之行使，不以其原因關係存在為前提，
    從而，執票人行使支票上權利時，就其基礎之原因關係確係
    有效存在，並不負舉證責任。反之，若票據債務人以自己與
    執票人間所存抗辯之事由，對抗執票人，依票據法第13條但
    書規定意旨觀之，固非法所不許，惟應由票據債務人就該抗
    辯事由負舉證之責任（最高法院49台上字第678 號判例、71
    年台上字第3439號判決意旨參照），核先說明。
  2.經查，原告主張被告有簽發系爭支票交予伊，以代支付部分
    貨款，惟屆時提示系爭支票均因存款不足、拒絕往來戶而遭
    退票等情，業據原告提出系爭支票暨退票理由單各2 紙為證
    （見本院卷第43-45 頁），並經本院審核與所述相互無誤。
    又被告對於系爭支票為其所簽發一事，並不爭執，惟抗辯：
    訴外人黃宏鑫為其下游承包商，系爭支票係伊簽發後交予黃
    宏鑫保管等語（見本院卷第66頁）。縱認被告上開陳述為真
    ，則依其上述主張系爭支票既係伊親自簽發後交予黃宏鑫，
    是黃宏鑫應為原執票人無訛，亦即黃宏鑫應為有權處分系爭
    支票之人，又系爭支票現係由原告持有中一事，為兩造所不
    爭執，且被告亦認系爭支票係黃宏鑫交予原告，則被告主張
    伊係為擔保工程款，始交付系爭支票予黃宏鑫等語，則須證
    明原告持有系爭支票係出於惡意，始得以被告與原告之前手
    （即黃宏鑫）間所存抗辯之事由對抗執票人（即原告）。簡
    言之，依最高法院67年台上字第1862號民事判例意旨所示，
    被告即應就原告係惡意取得系爭票據，不得票據上權利之事
    實負舉證責任。
  3.惟被告於本院審理中，並未就原告取得系爭支票係基於惡意
    乙節舉證以實其說，僅一再主張伊並非因為向原告購買水溝
    蓋、預鑄緣石等物，而開立系爭支票等語置辯，是本院實無
    從得有就其前開抗辯事實為真實之有利心證。從而，原告既
    係自有權處分之人取得系爭支票，被告復未能舉證證明其得
    以自己與執票人之前手間（即黃宏鑫）所存人的抗辯事由對
    抗執票人，是被告抗辯其不負系爭支票之票據責任，於法洵
    屬無據。從而，原告請求被告應給付系爭支票之票款共1,90
    6,254元及自支付命令送達翌日起至清償日止，按週年利率
    5%計算之利息，於法有據，應予准許。
  (二)被告是否積欠系爭貨款？原告請求被告給付系爭貨款及其遲
    延利息，有無理由？茲分論如下：
  1.按「當事人主張有利於己之事實者，就其事實有舉證之責任
    」，民事訴訟法第277 條前段定有明文。次按，「原告於其
    所主張之起訴原因，不能為相當之證明，而被告就其抗辯事
    實，已有相當之反證者，當然駁回原告之請求。」，有最高
    法院20年上字第2466號判例要旨可資參照。
  2.原告雖主張被告有向其購買水溝蓋及預鑄緣石等物，並提出
    系爭合約書、請款單、出貨單及統一發票等資料為證（見本
    院卷第34 -42頁、第49-53 頁），然此為被告所否認，則此
    部分應由原告證明兩造之間有買賣關係。惟查：
  (1)按文書之證據力，有形式上證據力與實質上證據力之分。前
    者係指真正之文書即文書係由名義人作成而言；後者則為文
    書所記載之內容，有證明應證事實之價值，足供法院作為判
    斷而言。必有形式上證據力之文書，始有證據價值可言。文
    書之實質上證據力，固由法院根據經驗法則，依自由心證判
    斷之，惟形式上之證據力，其為私文書者，則應依民事訴訟
    法第357 條決定之，即私文書之真正，如他造當事人有爭執
    者，應由舉證人證其真正。既然被告否認系爭合約書上為其
    簽定，則原告就此部分應負舉證責任。惟原告迄今未提出證
    明上述合約書係被告親蓋以實其說，是其主張被告應依系爭
    合約書，給付買賣價金是否為真，尚有可疑。縱認系爭合約
    為真正，則參以系爭合約書第4 條第4 款記載：「材料款項
    均由黃宏鑫支付」等語，可認依系爭合約書之上開約定，原
    告應向黃宏鑫請求給付系爭貨款，而非直接向被告請求自明
    。
  (2)至原告提出之出貨單，其上雖記載客戶為被告，然客戶簽收
    欄上之簽名均非被告之法定代理人或員工，亦無蓋被告公司
    章，而係黃宏鑫等人簽名簽收，益徵被告辯稱系爭合約書係
    黃宏鑫與原告簽定，與伊無涉等語，應非不實。
  (3)再者，原告提出之請款單，其上雖記有被告購買物品之品名
    、規格、數量、單位單價及金額等項目，然此為原告所製作
    ，且無被告簽章，而被告亦否認其真實性，從而，尚難僅依
    上開請款單遽認被告有向原告訂購水溝蓋及預鑄緣石等物。
  (4)另關於原告提出發票號碼A Ｕ00000000、00000000、000000
    00、00000000號等4 張統一發票，並主張上開貨款共2,241,
    41元，原告已開立上述統一發票予被告，被告亦持以向國稅
    局申報抵減稅款，足見上開貨物係被告買受云云，固有統一
    發票4 紙為證，且經本院向財政部高雄市國稅局左營小港稽
    徵所函查屬實，有該所98年5 月22日財高國稅左營業字第09
    80005535號函可證（本院卷第62-63 頁）。然統一發票係營
    業人持向國稅局申報營利事業所得稅之成本費用，以扣抵營
    業稅銷項稅額，其上記載之買受人，非必即為真正之買受人
    ，自難以上開統一發票，認定被告即為上開貨物之買受人。
  3.綜上，原告既無法證明兩造間確存在買賣契約，則其依買賣
    之法律關係，請求被告應給付2,241,414 元及法定遲延利息
    ，自無理由，應予駁回。
五、綜上所陳，原告本於票據之法律關係，訴請被告給付1,906,
    254 元，及自支付命令狀繕本送達翌日即98年1 月25日起至
    清償日止，按年利率5%計算之利息，為有理由，應予准許。
    然因原告無法證明其請求之系爭貨款，被告為買受人，從而
    ，原告依據買賣契約之法律關係，請求被告給付系爭貨款，
    為無理由，應予駁回。
六、又本件為依票據之法律關係而為原告勝訴之判決，依民事訴
    訟法第389 條第1 項第3 款規定，應依職權宣告假執行。
七、結論：本件原告之訴為一部有理由，一部無理由，依民事訴
    訟法第79條、第389 條第1 項第3 款，判決如主文。
中    華    民    國    98    年    6     月    23    日
                  民事第一庭     法    官  張茹棻
上為正本係照原本作成。
如不服本判決，應於送達後20日內，向本院提出上訴狀並表明上
訴理由，如於本判決宣示後送達前提起上訴者，應於判決送達後
10日內補提上訴理由書（須附繕本）。
中    華    民    國    98    年    6     月    23    日
                                 書 記 官  黃美秀


司法院資訊處製作；財團法人民間司法改革基金會備份。
